臺灣士林地方法院民事判決　　　　　　　 96年度訴字第155號
原　　　告　丙○○
　　　　　　乙○○
　　　　　　　　　　　共同送達地址：台北市○○○路○段352
共　　　同
訴訟代理人　劉興業律師
複 代理 人　沈宏裕律師
　　　　　　余梅涓律師
　　　　　　鄭旭峰
被　　　告　甲○○
訴訟代理人　林明正律師
複 代理 人　林育生律師
受告知訴訟人　台朔重工股份有限公司
法定代理人　李志村
受告知訴訟人　西威亞洲私人有限公司（SIEI ASIA PTE LTD.）
法定代理人　Lui Tuck .
代　理　人　匡乃俊律師
上列當事人間分配表異議之訴事件，本院於96年7 月30日言詞辯
論終結，判決如下：
    主  文
原告之訴駁回。
訴訟費用由原告負擔。
    事  實  及  理  由
壹、程序方面
  (一)按訴訟之結果，於第三人有法律上之利害關係者，法院得於
    第一審或第二審言詞辯論終結前相當時期，將訴訟事件及進
    行程度以書面通知該第三人，民事訴訟法第67條之1 定有明
    文。查本件原告就本院民事執行處95年度執字第1452號民事
    執行案件（下稱系爭執行案件），就抵押權人甲○○提起本
    件分配表異議之訴，本院認此分配表更正之結果，對於債務
    人福興電機股份有限公司（下稱福興公司）或其餘債權人均
    具有法律上之利害關係，業就第三人台朔重工股份有限公司
    、西威亞洲私人有限公司（SIEI ASIA PTE LTD.）為訴訟告
    知，至於債務人及其餘債權人則無法為訴訟告知之送達，合
    先敘明。
  (二)本院民事執行處系爭執行案件，係定95年12月25日為分配期
    日，原告於95年11月14日、30日即分別就該分配表聲明異議
    ，業據本院調閱該案執行卷宗查明，原告並於分配期日後10
    日內即96年1 月4 日提起本件分配表異議之訴，有本院收狀
    章戳可稽，應認其提起本件分配表異議之訴，合於強制執行
    法第41條第3 項之規定。
貳、實體方面
一、原告起訴主張：緣本院民事執行處系爭執行案件，係對債務
    人即訴外人福興公司強制執行，業已查封拍定該公司所有坐
    落台北市○○區○○段3 小段621 地號土地應有部分100,00
    0 分之984 及同地段368 建號建物全部、331 建號建物應有
    部分10,000分之107 （以下合稱系爭不動產），得款新台幣
    （下同）16,420,800元，並製作如附表一所示之分配表（下
    稱系爭分配表），訂定95年12月25日分配期日為分配，然其
    中設定最高限額擔保債權860 萬元之抵押權人即被告，實際
    上對債務人福興公司並無債權，基於抵押權之從屬性原則，
    應認其設定之抵押權無效，再者，依台灣台北地方法院檢察
    署（下稱北檢）95年度偵字第15278 號吳妍倩偽造文書案不
    起訴處分書所載，福興公司至94年止，積欠訴外人洪良子本
    金490 萬元，利息3,991,664 元，合計8,891,664 元，嗣協
    商以860 萬元為債權額，辦理抵押權設定，惟福興公司法定
    代理人白添福恐其他債權人質疑，故覓被告為名義人設定抵
    押權，實際上福興公司並未積欠被告債務，其抵押權之設定
    應屬通謀虛偽意思表示，為無效，故系爭分配表上被告分配
    之金額均應剔除，改分配予其他債權人，爰提起分配表異議
    之訴，訴請變更分配表如附表二所示分配表之內容等語。並
    聲明：系爭執行案件分配表應變更如附表二所示。
二、被告辯稱：被告自洪良子受讓取得福興公司簽發無記名支票
    1 張（面額860 萬元，票號AA0000000 ，票載發票日94年12
    月30日，下稱系爭支票），福興公司並提供系爭不動產設定
    最高限額抵押權擔保前揭票款債權860 萬元，並非通謀虛偽
    意思表示，亦非欠缺債權等語。並聲明：原告之訴駁回。
三、本件之爭點：(一)系爭抵押權是否無擔保債權，應否塗銷？(二)
    系爭抵押權之設定是否為通謀虛偽意思表示為無效？
四、本院得心證之理由：
  (一)查本院民事執行處系爭執行案件係對債務人福興公司為強制
    執行，已查封拍定該公司所有之系爭不動產，得款16,420,8
    00元，並製作系爭分配表，訂定95年12月25日為分配期日，
    系爭不動產中坐落台北市○○區○○段3 小段621 地號土地
    ，其中應有部分100,000 分之878 ，及同地段368 建號建物
    全部、331 建號建物中應有部分10,000分之46，業據華南商
    業銀行於82年5 月12日設定第一順位抵押權，被告則於94年
    10月5 日就系爭不動產登記設定最高限額抵押權（下稱系爭
    抵押權），其中與前揭抵押權重疊部分屬第二順位，其餘則
    為第一順位，擔保福興公司對被告本金最高限額860 萬元債
    權，清償日期為95年10月3 日，存續期間為94年10月4 日至
    95年10月3 日，有兩造就形式不爭執之土地及建物登記謄本
    、附表一所示之分配表在卷可稽。
  (二)按當事人主張有利於己之事實者，就其事實有舉證之責任，
    民事訴訟法第277 條前段定有明文規定。原告主張被告對債
    務人福興公司並無債權，基於抵押權之從屬性原則，應認其
    設定之抵押權無效，即使福興公司積欠訴外人洪良子本金49
    0 萬元，利息3,991,664 元，合計8,891,664 元，嗣協商以
    860 萬元為債權額，辦理系爭抵押權設定，惟洪良子並未讓
    與債權予被告，亦未通知債務人福興公司，並不發生債權讓
    與之效力等語。被告則辯稱其自洪良子取得面額860 萬元之
    系爭支票，對福興公司即有票據債權，且福興公司自始即知
    悉被告受讓洪良子債權之事實等語。經查，被告以抵押權人
    之地位，業於95年3 月13日在本院民事執行處系爭執行案件
    中參與分配，其除提出他項權利證明書、抵押權設定契約書
    正本外，並提出福興公司簽發之面額860 萬元系爭支票正本
    1 紙，據以行使抵押權，業據本院調閱該執行案件卷宗查明
    。又系爭抵押權之設定，即為履行票據之擔保，亦有前揭抵
    押權設定契約書之記載可稽。而原告對於系爭支票之真正，
    亦未有所爭執。此外，原告就系爭抵押權欠缺擔保債權部分
    ，並未舉出其他證據以實其說。從而，應認被告確實對於債
    務人福興公司有860 萬元之票據債權存在，而該票據債權亦
    在系爭抵押權擔保範圍之內，系爭抵押權自非無效，是被告
    在系爭執行案件中以該票據債權主張參與分配，行使抵押權
    ，應屬有據。又系爭支票並無記名，縱使福興公司原簽發之
    對象為洪良子，惟洪良子將該票交予被告，被告即為受款人
    ，票據債權已讓與被告，毋庸依民法第297 條前段規定再通
    知債務人福興公司，是原告主張被告受讓取得債權860 萬元
    未據通知債務人為無效云云，自非可採。
  (三)原告主張依北檢95年度偵字第15278 號吳妍倩偽造文書案不
    起訴處分書所載，福興公司雖積欠洪良子8,891,664 元，嗣
    協商以860 萬元為債權額，辦理抵押權設定，惟福興公司法
    定代理人白添福恐其他債權人質疑，故覓被告為名義人設定
    抵押權，實際上被告並無債權，系爭抵押權之設定應屬通謀
    虛偽意思表示，為無效云云。被告則否認系爭抵押權之設定
    為通謀虛偽意思表示。經查，系爭抵押權之設定，固係因福
    興公司積欠洪良子8,891,664 元，為保障其債權，嗣協商以
    860 萬元為擔保額，而由洪良子之外甥女即福興公司會計吳
    妍倩找被告為名義人，據以設定抵押權等情，業據吳妍倩於
    北檢95年度偵字第15278 號偽造文書案中供述甚明，又系爭
    抵押權之設定，業據福興公司之法定代理人白添福同意，亦
    據證人即代書陳惠奇於同前北檢偵查案件中證述在卷，均有
    偵查筆錄在卷可稽，應認系爭抵押權之設定，目的原為保障
    洪良子對福興公司之借款債權，而該借款債權嗣由福興公司
    簽發860 萬元系爭支票代物清償，該票據債權由洪良子轉讓
    被告，而由被告得以主張系爭抵押權。是以，系爭抵押權之
    設定，自非通謀虛偽意思表示。應認原告之主張，尚非可採
    。
五、綜上，原告主張被告之抵押權設定為無效，訴請剔除系爭分
    配表上被告分配之金額，將之改分配予原告及其他債權人，
    並變更分配表為附表二所示內容，為無理由，應予駁回。
六、本件判決基礎已臻明確，兩造其餘之攻擊防禦方法及訴訟資
    料，經本院斟酌後，核與判決不生影響，無一一論駁之必要
    ，併予敘明。
七、訴訟費用之依據：民事訴訟法第78條、第85條第1 項。
中　　華　　民　　國　　96　　年　　8 　　月　　24　　日
                  民事第一庭  法  官  高愈杰
以上正本證明與原本無異。
如對本判決上訴須於判決送達後20日內向本院提出上訴狀。
中　　華　　民　　國　　96　　年　　8 　　月　　29　　日
                              書記官  高楚安
